臺灣高雄地方法院刑事判決　　　　　　　　　　　　九十二年度訴字第一六八五號
　　公　訴　人　臺灣高雄地方法院檢察署檢察官
　　被　　　告　己○○
　　選任辯護人　蘇精哲律師
　　　　　　　　劉家榮律師
右列被告因偽造文書等案件，經檢察官提起公訴（九十二年度偵字第五八二號），本
院判決如左：
    主  文
己○○傷害人之身體，處拘役拾日，如易科罰金，以佰元折算壹日；又連續行使
偽造私文書，處有期徒刑壹年肆月，附表一、二所示之物均沒收。
    事  實
一、己○○於民國八十八年十一月二十九日下午四時許，在其所開設位於高雄市苓雅
    區○○○路五一一號之「大都會租車聯盟」（賓士小客車租賃有限公司）內，因
    客戶鄭恒鴻未能依約還清日前租車所積欠之租金，竟趁鄭恒鴻與其至店內後方庭
    院談判時，基於普通傷害之犯意，以拳頭毆打鄭恒鴻之右臉、背部及前胸等處，
    致鄭恒鴻受有右臉、左手瘀腫，背部及前胸多處挫擦傷之傷害。
二、己○○與丁○○原係朋友關係，緣於八十八年間二人合夥開設前開之「大都會租
    車聯盟」，並由己○○出資以丁○○之名義購買自小客車多部供出租之用。迄八
    十八年十二月間，兩人因故交惡後，己○○遂表示欲將丁○○名下之自小客車過
    戶回其母名下，請丁○○交出相關文件俾供辦理。詎己○○竟利用丁○○交予其
    身分證、戶口名簿及印章之機會，基於偽造文書之概括犯意，在未獲丁○○之同
    意下，冒以「丁○○」為申請人，先於八十八年十二月三十一日在遷入戶籍登記
    申請書之申請人欄上偽簽「丁○○」之署名一枚、印文一枚（詳如附表所示），
    將丁○○之住所遷移至高雄市苓雅區○○○路五一三號，再於於不詳時地以丁○○前揭交付之身份證，割除其上丁○○本人之相片並換貼己○○之相片一張，於
    八十九年一月四日持該變造之身分證至交通部公路總局高雄區監理所（以下稱高
    雄區監理所），以駕駛執照遺失申請補發為由，填寫汽機車駕駛人審驗暨各項異
    動登記書，並偽造如附表所示之署名一枚，再檢送該補發其上貼有己○○相片之
    駕駛執照於同日向高雄市苓雅區戶政事務所申請補領國民身分證，於申請人簽章
    欄及領證核章欄各偽造如附表所示之署名及印文。嗣於同年一月七日向高雄區監
    理所申辦國際駕駛執照，且在汽機車駕駛人審驗暨各項異動登記書上偽造如附表
    所示之署名、指印；同年月十四日再以遺失為由向高雄區監理所分別申請補發前
    開駕駛執照及國際駕駛執照，並在汽機車駕駛人審驗暨各項異動登記書分別如附
    表所示之署名。另於同年一月二十一日向前揭苓雅區戶政事務所辦理換領身分證
    ，偽造如附表所示之署名二枚，且於同年一月二十七日，更以丁○○名義承租座
    落高雄市三民區○○○路三七二號五樓房屋租賃契約書上，偽簽如附表所示「丁○○」之署名、印文，同日旋即向同市三民區戶政事務所辦理遷入戶籍登記申請
    書，將丁○○之戶籍遷移入博愛一路上址，明知此等係不實之事項，仍使戶政機
    關及監理機關不知情之承辦人員將之登載在職務上所掌之登記簿及國民身分證上
    ，足以生損害於丁○○、戶政機關及監理機關對於戶籍及國民身分證、駕駛執照
    管理之正確性。而己○○於八十九年一月七日取得貼有其照片之「丁○○」駕駛
    執照後，復意圖為自己不法之所有，於八十九年一月十一日下午八時三十分許，
    持該駕照佯以「丁○○」之名義，在台南機場向乙○○所開設之府城小客車租賃
    公司承租車牌號碼ＩＪ─二四六三號自小客車，並偽簽「丁○○」之署名以偽造
    租車契約書，進而持之行使，致府城小客車租賃公司之職員黃季清陷於錯誤而將
    該車交予己○○，己○○因而詐得該部自小客車得逞。
三、案經鄭恒鴻、丁○○、乙○○訴由台灣高雄地方法院檢察署檢察官偵查起訴。
    理  由
一、右揭犯罪事實二被告己○○變造丁○○身分證及多次以丁○○之名義申請遷移丁○○之戶籍地及補發、換發貼有其照片之丁○○國民身分證、國際駕駛執照之事
    實，業據被告於本院審理中坦承不諱，核與告訴人丁○○、乙○○指訴情節相符
    ，復經證人黃季清於偵查時到庭證稱：不是在庭上之丁○○（當庭指認）向伊租
    車，而是與駕照上之照片相符之人（即被告己○○）等語明確（見台灣台南地方
    法院檢察署八十九年度偵字第五五八二號卷第四十一頁，八十九年三月二十三日
    訊問筆錄），此外，復有遷入戶籍登記申請書二紙（本院卷第四十八頁、第六十
    二頁）、房屋租賃契約書影本乙紙（本院卷第六十四頁、六十五頁）、補領國民
    身分證申請書乙紙（本院卷第五十三頁）、換領國民身分證申請書乙紙（本院卷
    第五十五頁）、貼有被告照片之丁○○身分證正面（八十九年一月四日補發）影
    本乙紙（見台灣台東地方法院檢察署八十九年度偵字第一一一九號卷第三十頁）
    、小客車租賃定型化契約書（見前揭八十九年度偵字第五五八二號卷第十八頁背
    面、第十九頁）、貼有被告照片之丁○○汽車駕駛執照正反面影本各乙紙（見前
    揭八十九年度第五五八二號卷第十九頁背面、第二十頁）、汽（機）車駕駛人審
    驗暨各項異動登記書二紙（本院卷第五十八頁、五十九頁）、交通部公路總局高
    雄區監理所函覆之汽機車駕駛人審驗暨各項異動登記書影本二紙（台灣高雄地方
    法院檢察署八十九年度偵字第一四四一五號卷第二十二、二十三頁）在卷可資佐
    證，而上開文件上之「丁○○」簽名，均係同一人之筆跡，該等簽名中「陳」字
    之左邊部首，又與被告於九十二年二月二十五日於偵查時當庭所書「丁○○」三
    字十遍中之「陳」字左邊部首書寫方式相同，顯見上開文件中之「丁○○」簽名
    確係被告所為，至為明確，綜上，足徵被告前揭自白與事實相符，堪可採信。本
    件被告偽造文書、詐欺部分犯行，事證明確，應予依法論科。
二、訊據被告則矢口否認右揭犯罪事實一之犯行，辯稱：伊並未拘禁鄭恒鴻及毆打他
    ，當天是鄭恒鴻和他太太吵架，他太太搬了行李去租車行找伊，伊認為他太太很
    可憐就讓她將東西留在租車行，後來鄭恒鴻到車行來找到他太太，對他太太吐檳
    榔汁還罵她，丙○○應該不會看到戊○○有瘀傷云云。經查，右揭傷害之犯罪事
    實，業據告訴人鄭恒鴻指訴歷歷外，且證人即告訴人之妻丙○○亦到庭結證稱：
    當天是伊與鄭恒鴻一同去找己○○講租車的事，講得不很愉快，有在吵架，吵架
    後己○○叫鄭恒鴻到後方去，他們一前一後走過去後，己○○就將鐵門拉下，過
    了約半小時他們才走出來，伊並未見到鄭恒鴻被打的情形，但當天鄭恒鴻穿短袖
    ，好像有見到他臉部及右手肘有瘀青等語（見台灣高雄地方法院檢察署八十九年
    度偵字第八六九號卷第二十一頁背面，八十九年五月二十三日訊問筆錄、台灣台
    東地方法院檢察署九十一年度偵字第一二六０號卷第二十四頁，卷附之台灣高雄
    地方法院檢察署八十九年度偵字第二七四一五號案件九十一年五月七日訊問筆錄
    ），核與告訴人指訴之案發情節大致相符，此外，復有建仁醫院診斷證明書影本
    乙紙在卷可稽，堪認告訴人之指訴屬實，被告此部份之犯行亦足以認定。至被告
    雖一再辯稱告訴人之指訴有違常情，又證人丙○○與告訴人係夫妻，況二人於本
    院審理中均未能到庭，其指訴及證詞不足採信云云，惟據被告屢次供稱證人丙○○與告訴人戊○○間夫妻感情不睦，且由證人丙○○於九十一年五月七日偵查中
    訊問時一度表示不願意再回答當天情形之相關問題可得印證（見前揭訊問筆錄）
    ，是證人丙○○當不至因與告訴人之夫妻關係而為偏頗之證詞，被告執此空言否
    認有傷害之犯行，應屬事後卸責之詞，不足採信。
三、按刑法上之變造文書，祇需在原有存在之文書上，不變更其文書之本質，而就文
    書之內容有所增刪、更改，足生損害於公眾或他人，即屬當之；又身分證明書既
    由該管公務員查據相關資料所制作、核發，用於表示特定人關於品行、能力相類
    之證書，亦屬具公文書性質之特種文書（最高法院八十年台上字第四一四一號判
    決要旨參照）。是被告以將原丁○○身分證件照片割除，換貼自己相片之方式，
    乃不變更原有文書之本質而就文書之內容更改，係屬刑法第二百十二條之變造特
    種文書之行為。又被告明知丁○○並無遷移戶籍之意思，且其身分證、駕駛執照
    亦未遺失，且伊並非丁○○，仍辦理戶籍遷出入登記，同時持自己之照片，以遺
    失補發或換領為由，將上開明知為不實之事項，使監理處不知情之公務員，將登
    載於職務上所掌之公文書即駕駛執照及汽（機）車駕駛人異動登記書、補領國民
    身分證申請書、換領國民身分證申請書，足以生損害於丁○○、戶政機關及監理
    機關對於戶籍及國民身分證、駕駛執照管理駛執照之正確性，又被告持前開貼有
    其照片之「丁○○」駕駛執照，並冒以「丁○○」名義承租自小客車，迄今均未
    見歸還，其有為自己不法之所有之意圖甚明，是核被告所為，係犯刑法第二百七
    十七條第一項之普通傷害罪、同法第二百十六條、第二百十條、第二百十二條、
    第二百十四條之行使偽造私文書罪、行使變造特種文書罪、行使使公務員登載不
    實之文書罪及同法第三百三十九條第一項之詐欺取財罪。其多次偽造署押之行為
    ，均屬偽造私文書之部分行為，不另論罪。又其變造特種文書、多次偽造私文書
    及使公務員登載不實之行為，均為其後之行使行為所吸收，亦均不另論罪。又其
    先後多次行使偽造私文書、行使使公務員登載不實文書之犯行，時間緊接，所犯
    各係構成犯罪要件相同之罪，顯係基於概括犯意而為，為連續犯，依刑法第五十
    六條之規定，論以一罪，並加重其刑。又其所犯行使變造特種文書、行使偽造私
    文書罪、行使使公務員登載不實文書罪及詐欺取財罪四罪間，有方法目的之牽連
    關係，應從一重之行使偽造私文書罪處斷。至於所犯之傷害罪及行使偽造私文書
    罪二罪間，犯意各別，行為互殊，應予分論併罰。公訴人起訴意旨雖未敘及被告
    以換貼自己相片之方式變造丁○○身分證進而行使，及八十九年一月二十七日以
    丁○○名義偽造租賃契約書之犯行，惟此部分與起訴之犯罪事實既有牽連犯之裁
    判上一罪關係，本院自應併予審究。又被告前因犯妨害自由罪，經台灣高等法院
    台南分院以八十八年度上易字第一六四號判決判處有期徒刑三月確定，甫於八十
    八年八月二十七日易科罰金執行完畢，此有刑案資料查註紀錄表附卷可參，故其
    係受有期徒刑之執行完畢後，五年以內再犯本件最重本刑為有期徒刑以上之罪，
    為累犯，依刑法第四十七條之規定，加重其刑，並依法遞加之。爰審酌被告僅因
    細故，不思以理性方式解決，而毆打告訴人成傷，又為避免遭警查緝，竟以前揭
    方式多次行使變造之國民身分證、如附表所示之偽造私文書及使公務員登載不實
    之文書，有害及戶政機關、監理機關對戶籍、車籍管理之正確性，且其前已有多
    次偽造文書前科，仍不知悔改，惟念其犯後終能坦承部分犯行，態度尚稱良好等
    一切情狀，量處如主文所示之刑。扣案如附表一所示之物，依刑法第二百十九條
    之規定，不問屬犯人所有與否，均應予宣告沒收，又附表二所示之物，其中編號
    一被告變造之「丁○○」身分證、編號三被告以丁○○名義申請之「丁○○」駕
    駛執照、編號五「丁○○」身分證、編號七「丁○○」國際駕駛執照、編號十「
    丁○○」補領國際駕駛執照、編號十一「丁○○」駕駛執照、編號十三「丁○○
    」換領身分證雖均未扣案，然其上被告相片（數量詳如附表所示）為被告所有且
    供犯罪所用之物，業據被告供述明確，依刑法第三十八條第一項第二款之規定，
    併予宣告沒收。
據上論斷，應依刑事訴訟法第二百九十九條第一項前段，刑法第二百十條、第二百十
二條、第二百十六條、第二百十四條、第二百七十七條第一項、第三百三十九條第一
項、第五十五條、第四十七條、第四十一條第一項、第三十八條第一項第二款、第二
百十九條，罰金罰鍰提高標準條例第一條前段、第二條，判決如主文。
本案經檢察官甲○○到庭執行職務。
中      華      民      國      九十三      年    五    月    三十一    日
                臺灣高雄地方法院刑事庭
                                      審判長法官  邱  明  弘
                                            法官  廖  建  瑜
                                            法官  胡  宜  如
右正本證明與原本無異。
如不服本判決，應於判決送達後十日內，向本院提出上訴狀。
                                          書記官  蘇  溪  林
中      華      民      國      九十三      年    五    月    三十一    日
附錄法條：
中華民國刑法第二百十條
(偽造變造私文書罪)
偽造、變造私文書，足以生損害於公眾或他人者，處五年以下有期徒刑。
中華民國刑法第二百十二條
(偽造變造特種文書罪)
偽造、變造護照、旅券、免許證、特許證及關於品行、能力服務或其他相類之證書、
介紹書，足以生損害於公眾或他人者，處一年以下有期徒刑、拘役或三百元以下罰金
。
中華民國刑法第二百一十四條
(使公務員登載不實罪)
明知為不實之事項，而使公務員登載於職務上所掌之公文書，足以生損害於公眾或他
人者，處三年以下有期徒刑、拘役或五百元以下罰金。
中華民國刑法第二百十六條
 (行使偽造變造或登載不實之文書罪)
行使第二百十條至第二百十五條之文書者，依偽造、變造文書或登載不實事項或使登
載不實事項之規定處斷。
中華民國刑法第二百七十七條
(普通傷害罪)
傷害人之身體或健康者，處三年以下有期徒刑、拘役或一千元以下罰金。
犯前項之罪因而致人於死者，處無期徒刑或七年以上有期徒刑；致重傷者，處三年以
上十年以下有期徒刑。
中華民國刑法第三百三十九條
(普通詐欺罪)
意圖為自己或第三人不法之所有，以詐術使人將本人或第三人之物交付者，處五年以
下有期徒刑、拘役或科或併科一千元以下罰金。
以前項方法得財產上不法之利益或使第三人得之者，亦同。
前二項之未遂犯罰之。
附表一：義務沒收之物
┌────┬───────────────┬────────────────┐
│ 編  號 │        文  件  名  稱        │      偽造之印文、署名數量      │
├────┼───────────────┼────────────────┤
│   一   │八十八年十二月三十一日遷入戶籍│「丁○○」署名壹枚。            │
│        │登記申請書                    │「丁○○」印文壹枚。            │
├────┼───────────────┼────────────────┤
│   二   │八十九年一月四日汽（機）車駕駛│「丁○○」署名貳枚。            │
│        │人審驗暨各項異動登記書        │                                │
├────┼───────────────┼────────────────┤
│   三   │八十九年一月四日補領國民身分證│「丁○○」署名貳枚。            │
│        │申請書                        │「丁○○」印文貳枚。            │
├────┼───────────────┼────────────────┤
│   四   │八十九年一月七日汽（機）車駕駛│「丁○○」署名及指印各壹枚。    │
│        │人審驗暨各項異動登記書（國際駕│                                │
│        │照）                          │                                │
├────┼───────────────┼────────────────┤
│   五   │八十九年一月十四日汽（機）車駕│「丁○○」署名貳枚。            │
│        │駛人審驗暨各項異動登記書      │                                │
├────┼───────────────┼────────────────┤
│   六   │八十九年一月十四日汽（機）車駕│「丁○○」署名貳枚。            │
│        │駛人審驗暨各項異動登記書（國際│                                │
│        │駕照）                        │                                │
├────┼───────────────┼────────────────┤
│   七   │八十九年一月二十一日換領國民身│「丁○○」署名貳枚。            │
│        │分證申請書                    │                                │
├────┼───────────────┼────────────────┤
│   八   │八十九年一月二十七日房屋租賃契│「丁○○」署名貳枚。            │
│        │約書                          │「丁○○」印文伍枚。            │
├────┼───────────────┼────────────────┤
│   九   │八十九年一月二十七日遷入戶籍登│「丁○○」署名壹枚。            │
│        │記申請書                      │「丁○○」印文壹枚。            │
├────┼───────────────┼────────────────┤
│   十   │八十九年一月十一日小客車租賃定│「丁○○」署名參枚。            │
│        │型化契約                      │                                │
└────┴───────────────┴────────────────┘
附表二：供犯罪所用之物
┌────┬───────────────┬────────────────┐
│ 編 號  │     文   件   名   稱        │        數            量        │
├────┼───────────────┼────────────────┤
│   一   │變造之「丁○○」身分證上之謝昌│壹張                            │
│        │陸相片                        │                                │
├────┼───────────────┼────────────────┤
│   二   │八十九年一月四日汽（機）車駕駛│壹張                            │
│        │人審驗暨各項異動登記書上之謝昌│                                │
│        │陸相片                        │                                │
├────┼───────────────┼────────────────┤
│   三   │「丁○○」駕駛執照上之己○○  │壹張                            │
│        │  相片                        │                                │
├────┼───────────────┼────────────────┤                                                      九十三年度聲字第
│   四   │八十九年一月四日補領國民身分證│貳張                            │
│        │申請書上之己○○相片          │                                │
├────┼───────────────┼────────────────┤
│   五   │「丁○○」八十九年一月四日補領│                                │
│        │身分證上己○○相片            │壹張                            │
├────┼───────────────┼────────────────┤
│   六   │八十九年一月七日汽（機）車駕駛│壹張                            │
│        │人審驗暨各項異動登記書（國際駕│ │
│        │照）上之己○○相片            │                                │
├────┼───────────────┼────────────────┤
│   七   │「丁○○」國際駕駛執照上之謝昌│壹張                            │
│        │陸相片                        │                                │
├────┼───────────────┼────────────────┤
│   八   │八十九年一月十四日汽（機）車駕│壹張                            │
│        │駛人審驗暨各項異動登記書上之謝│                                │
│        │昌陸相片                      │                                │
├────┼───────────────┼────────────────┤
│   九   │八十九年一月十四日汽（機）車駕│壹張                            │
│        │駛人審驗暨各項異動登記書（國際│                                │
│        │駕照）上之己○○相片          │                                │
├────┼───────────────┼────────────────┤
│   十   │「丁○○」補發國際駕駛執照上之│壹張                            │
│        │己○○相片                    │                                │
├────┼───────────────┼────────────────┤
│   十   │「丁○○」補發駕駛執照上之謝昌│壹張                            │
│   一   │陸相片                        │                                │
├────┼───────────────┼────────────────┤
│   十   │八十九年一月二十一日換領國民身│貳張                            │
│   二   │分證申請書上之己○○相片      │                                │
├────┼───────────────┼────────────────┤
│   十   │「丁○○」換領身分證上己○○相│壹張                            │
│   三   │ 片                           │                                │
└────┴───────────────┴────────────────┘
